臺灣臺北地方法院刑事判決　　　　九十一年度易字第六二一號
公　訴　人　臺灣臺北地方法院檢察署檢察官
被　　　告　甲○○
上列被告因背信等案件，經檢察官提起公訴（九十年度偵字第一
九七三○號），本院判決如下：
    主  文
甲○○連續意圖為自己不法之所有，而侵占自己持有他人之物，
處有期徒刑伍月，如易科罰金，以佰元折算壹日。
    事  實
一、甲○○自民國八十一年四月二十二日起至八十九年八月三十
    一日止，任職於南山人壽保險股份有限公司（下稱南山人壽
    公司），擔任保險業務員一職，己○○、丁○○、戊○○、
    劉學元（下稱己○○等四人）為其所招攬之保戶，詎其利用
    保戶己○○等四人委託其代為繳納續期保險費之機會，基於
    意圖為自己不法所有之概括犯意，先後於八十八年十月二十
    九日及八十九年一月十八日前往臺北市○○區○○街五十七
    號二樓己○○等四人之住處，向己○○之母庚○○○收取保
    戶己○○、丁○○之八十八年續期保險費新臺幣（下同）二
    萬二千一百五十二元、四萬九千五百二十八元，及戊○○、
    劉學元之八十九年續期保險費二萬五千八百四十九元、二萬
    八千八百八十四元，並於取得持有後即易持有為所有，未交
    付予南山人壽公司，予以侵占入己（詳如附表一所示）。嗣
    南山人壽公司區經理辛○○告知庚○○○上開保險契約因未
    繳納續期保險費而停效，經庚○○○及戊○○向南山人壽公
    司申訴，始查悉上情。
二、案經臺北市政府警察局中正第二分局報請臺灣臺北地方法院
    檢察署檢察官偵查起訴。
    理  由
壹、有罪部分：
一、訊據被告甲○○對於前揭時、地向庚○○○收取現金，受保
    戶己○○等四人委託代繳續期保險費之事實固坦認不諱，惟
    矢口否認有何侵占犯行，辯稱：當時伊收到庚○○○交付己
    ○○等四人之八十八年及八十九年續期保險費後，因庚○○
    ○想將醫療保險部分作調整，且庚○○○在投資上需要用錢
    ，向伊借款二十五萬元，伊沒有答應，但表示可以幫忙延緩
    保險費繳納期間，故將已收取之八十八年、八十九年續期保
    險費退還庚○○○，後來伊告知庚○○○保險契約因未繳納
    續期保險費而停效，必須填寫復效申請書，並給予南山人壽
    公司之劃撥帳號，請其自己劃撥繳交保險費云云。惟查：
  (一)上揭犯罪事實，業據南山人壽公司職員潘秋玲指證綦詳，核
    與證人庚○○○於本院審理時結證稱：我先生丁○○、兒子
    劉學元、女兒己○○、戊○○在八十七年時經被告招攬投保
    並繳納第一年保險費，第二年即八十八年年底有通知單通知
    繳交保險費，我即打電話請被告到遼寧街家中收取，我是現
    金交付被告，並幫己○○將八十八年之保險費轉交被告，交
    付保險費時，被告有寫證明單證明收到保險費，後來在八十
    九年接獲南山人壽公司通知保險契約失效，要繳納原來之保
    險費才能復效，我才很緊張打電話去申訴專線等語（見本院
    卷一第一一一頁至第一一七頁）；證人即保戶戊○○於本院
    審理時結證稱：八十七年底我向被告投保，八十九年一月十
    一日要繳納之保險費，是請被告到家裡收錢，請母親庚○○
    ○將現金轉交被告，後來南山人壽公司辛○○打電話告知被
    告未將續期保險費繳入南山人壽公司致保險契約停效，我才
    與母親庚○○○至告訴人公司申訴，要求告訴人公司回復原
    狀等語相符（見本院卷一第一二四頁、第一二九頁），並有
    被告出具之收取續期保險費證明單二紙在卷可稽（見臺灣臺
    北地方法院檢察署九十年度偵字第一三三三六三號偵查卷第
    一○二頁至第一○三頁），且保戶己○○保單號碼Ｎ000
    00000號之保險契約確於八十八年十一月二十二日停效
    ，八十九年十月二十四日回復原狀；保戶丁○○保單號碼Ｚ
    000000000號及Ｚ000000000號之保險契
    約分別於八十八年十二月十五日及八十八年十二月十七日停
    效，均於八十九年十月二十四日回復原狀，保戶戊○○保單
    號碼Ｚ000000000號之保險契約亦於八十九年三月
    五日停效，八十九年十月二十三日回復原狀；保戶劉學元保
    單號碼Ｚ000000000號之保險契約亦於八十九年三
    月五日停效，八十九年十月二十四日回復原狀，有南山人壽
    公司九十四年五月十九日、九十四年六月二十九日刑事陳報
    狀附卷足憑（見本院卷三第一三九頁、第一五六頁），足見
    被告受己○○等四人之委託代為繳納續期保險費，被告未將
    取得持有之續期保險費繳入南山人壽公司之事實，應堪認定
    。
  (二)被告固以已將所收之款項返還予庚○○○云云置辯。惟查：
    1.證人庚○○○於本院審理時結證稱：八十八年繳交續期保
      險費予被告時，有跟被告說要變更保險契約，我想要幫丁
      ○○多投保意外險五十萬元，後來這部分沒有投保，我有
      向被告要回一萬多元，八十七、八十八年時，我並未因投
      資需要用錢向被告借款二十五萬元，而係被告向我借款五
      萬元，後來被告有返還。因被告並未返還我所交付己○○
      等四人之續期保險費，所以南山人壽公司告訴我因為未交
      保險費致保險契約停效，我才很緊張等語明確（見本院卷
      一第一一五頁、第一一七頁至第一一八頁）；證人戊○○
      於本院審理時亦結證稱：八十八年、八十九年家中經濟沒
      有問題，我母親庚○○○之經濟也沒有困難等語甚明（見
      本院卷一第一二四頁至第一三○頁），足見被告所辯：庚
      ○○○想將醫療保險部分作調整，且因投資上需要用錢，
      故伊將己○○等四人之八十八年、八十九年之續期保險費
      退還庚○○○云云，與事實不符。
    2.證人庚○○○於本院審理時復結證稱：在我將續期保險費
      交付被告後，我知道停效前，被告告訴我說保險公司有免
      費之健康檢查，並帶丁○○去體檢，我不知道八十九年五
      月間為何要簽復效申請書等語（見本院卷一第一一九頁至
      第一二○頁）；證人戊○○於本院審理時亦結證稱：繳完
      續期保險費後，除己○○外，被告通知有投保之人要體檢
      ，我就覺得很奇怪，我問被告，被告說那是投保之福利，
      我有去體檢，被告、辛○○都有拿復效申請書給我們簽過
      ，我問被告為何要簽，被告之說詞是業務員有權利將保戶
      之契約停效，後來我們打南山人壽公司消費者專線詢問有
      關復效、回復原狀、業務員有無權利將保單停效、保戶有
      無健康檢查之福利等問題，此時我才知道保險契約出問題
      ，我才跟我母親庚○○○於八十九年九月八日趕緊到南山
      人壽公司申訴，要求南山人壽公司回復原狀等語（見本院
      卷一第一二四頁至第一三○頁），與證人即南山人壽公司
      區經理辛○○於本院審理時結證稱：公司問我為何戊○○
      、丁○○要體檢，體檢報告要作何用途，我就聯絡丁○○
      家人，丁○○、庚○○○的答覆是他們是南山人壽公司之
      優質保戶，所以公司送他們免費作體檢，但有關優質保戶
      免費作體檢之事，我之前從未聽過。後來我帶著復效申請
      書到戊○○家中，告知庚○○○說戊○○之保單處於停效
      狀況，庚○○○說不可能，因為他們是優質保戶又去作體
      檢，而且有繳納保險費不可能停效，我也有告訴戊○○，
      但戊○○不相信我說的事情，所以我告訴戊○○我們公司
      免費服務專線，請戊○○與公司聯繫確認等語互核相符（
      見本院卷一第一七七頁至第一八○頁），並有南山人壽公
      司契約復效申請書、體檢申請照會單、檢驗報告附卷足憑
      （見本院卷一第一三六頁、第一五五頁、第一八六頁至第
      一九二頁、第一九七頁至第一九八頁），足證被告將己○
      ○等四人之續期保險費侵占入己未繳交予南山人壽公司，
      致保險契約停效後，為圖彌縫，再訛以優質保戶可免費體
      檢，進而辦理復效，以掩飾其侵占犯行。
    3.南山人壽公司通知證人庚○○○補繳續期保險費後，庚○
      ○○並未劃撥補繳，業據證人庚○○○結證在卷（見本院
      卷一第一一八頁），己○○等四人並於查證後，於八十九
      年九月八日向南山人壽公司提出申述，業如前述，復有南
      山人壽保險公司保戶申訴案件處理追蹤記錄在卷可佐（見
      本院卷二第十四頁）。證人即八十六年至九十一年年底在
      南山人壽公司客戶申訴部服務之林巧徽於本院審理時結證
      稱：丁○○等人是向我申訴，親自到申訴部門寫申訴單，
      並提供簽收之字據給公司，所以我馬上聯絡被告，那時我
      聯絡被告說有保戶來申訴，確實經查保險費尚未入庫，被
      告說她會處理，在這段時間，我有與被告保持聯絡，在八
      十九年九月二十八日被告有電話進來跟我說她已經將保險
      費匯入公司戶頭，也會將劃撥單收據傳真，然後我將之傳
      真給我們收費部門小姐以協助入帳，在保戶申訴資料上有
      被告0000000000的電話，我都是以該電話號碼
      與被告聯絡，接電話之人也不否認是被告等語（見本院卷
      二第四頁至第七頁），亦與卷附南山人壽公司保戶申訴案
      件處理追蹤記錄記載：「日期：八十九年九月二十八日，
      處理進度：ＡＧ（指業務員）將保險費劃撥至公司並傳真
      影本予本部，通知收費部張碧華協助後入帳事宜，另將劃
      撥單傳予慶豪」內容一致（見本院卷二第十五頁），復有
      其上記載己○○等四人保單號碼及金額：「Ｚ00000
      0000，三二六三八；Ｚ000000000，一六九
      ○○；Ｚ000000000，二八八八四；Ｚ0000
      00000，二五八四九；Ｚ000000000，二三
      二○九」及郵政劃撥儲金存款收據二紙之傳真在卷可考（
      見本院卷一第一三三頁）。被告雖矢口否認劃撥己○○等
      四人之續期保險費予南山人壽公司，惟經本院向交通部郵
      政總局調取該二紙郵政劃撥儲金存款收據之存款單（見本
      院卷一第一七○頁），其上字跡與被告親自繕寫出具予己
      ○○等四人之續期保險費證明單（見同上第一三三三六三
      號偵查卷第一一七頁至第一一八頁）筆跡相符。被告亦曾
      於本院坦承該二紙存款單上收款帳號「00000000
      」，戶名「南山人壽」及「壹拾萬壹仟陸佰貳拾壹元正、
      貳萬伍仟捌佰肆拾玖元正」應係其所繕寫（見本院卷一第
      一七六頁、本院卷二第一四一頁至第一四二頁）。參諸證
      人林巧徽撥打之0000000000門號確係被告當時
      持用之行動電話門號，亦據被告是認在卷（見本院卷二第
      七頁），且己○○等四人既已向南山人壽公司申訴續期保
      險費遭侵占，豈有再自行劃撥繳交保險費之理？若被告確
      實已將己○○等四人之續期保險費返還予庚○○○，何以
      未將出具之證明單取回？是被告辯稱：劃撥款項係庚○○
      ○自行劃撥入帳，非其所為云云，要屬子虛。
    (三)綜上所述，本案事證明確，被告侵占犯行洵堪認定，應依
      法論科。
二、按侵占業務上持有物之罪，以其所侵占之他人所有係因執行
    業務而持有為構成要件，若非因執行業務而基於其他委任關
    係持有他人所有物，即與該罪構成要件不符，祇能以普通侵
    占論科（最高法院二十三年上字第一六二○號判例參照）。
    查保險業務員之工作，主要係從事人壽保險之招攬、要保申
    請書及首期保險費之轉送，至於保險業務員有無續期保險費
    之收取權，應視壽險公司是否有授權予保險業務員而定，本
    件被告之業務範圍不含收取續期保險費一節，業據證人即南
    山人壽公司業務推廣科主任羅慶豪結證明確（見本院卷三第
    一三四頁），足證南山人壽公司並未賦予被告續期保險費之
    收取權，本件被告既非因執行業務而係基於其與庚○○○及
    己○○等四人之委任關係而持有其等委託繳納之續期保險費
    ，並將之侵占入己，核被告所為係犯刑法第三百三十五條第
    一項侵占罪。公訴意旨認應依刑法第三百三十六條第二項之
    業務侵占罪處斷，尚有未洽，惟起訴事實相同，爰依法變更
    起訴法條，併予敘明。被告先後二次犯行，時間緊接，方法
    相同，觸犯構成要件相同之罪名，顯係基於概括犯意反覆為
    之，為連續犯，依刑法第五十六條之規定，以一罪論，並加
    重其刑。爰審酌被告犯罪動機、目的、情節、侵占金額、對
    被害人所生之損害，及犯罪後否認犯行，猶飾詞狡辯等一切
    情狀，量處如主文所示之刑。又被告行為後，刑法第四十一
    條業於九十年一月十日修正公布，同年月十二日生效，舊法
    規定犯最重本刑三年以下有期徒刑以下之刑之罪，而受六個
    月以下有期徒刑或拘役之宣告，因身體、教育、職業、家庭
    之關係或其他正當事由，執行顯有困難者，得易科罰金，修
    正後刑法第四十一條第一項規定，凡犯最重本刑五年以下有
    期徒刑以下之刑之罪，而受六個月以下有期徒刑或拘役之宣
    告，均得易科罰金，比較新舊法之規定，新法對被告較為有
    利，依刑法第二條第一項前段規定，適用裁判時之新法，併
    諭知易科罰金之折算標準。
貳、不另為無罪之諭知部分：
一、公訴意旨另以：
  (一)被告原為南山人壽公司之業務主任，受保戶之委託處理人壽
    保險相關事務，其於八十六年九月間，向保戶李偉徵（嗣改
    名為楊緯璿）、楊美美（嗣改名為丙○○）佯稱欲為二人轉
    換保單，使李偉徵於保單號碼Ｚ000000000號、Ｚ
    000000000號之空白契約內容變更申請書內簽名，
    楊美美在Ｚ000000000號之空白契約內容變更申請
    書內簽名，並於二人簽名後，趁機在前開空白契約變更申請
    書之其他事項欄簽填具辦「減額繳清」等字樣，並持之向南
    山人壽公司辦理減額繳清，使李偉徵、楊美美及其子李國碩
    之保額減少，足生損害於李偉徵等人（詳如附表二編號一、
    二、四所示）。
  (二)被告復於同年十二月間，在楊美美之保單號碼Ｚ00000
    0000號契約內容變更申請書上偽填減額繳清字樣並偽簽
    「楊美美」之署押，足生損害於楊美美，被告復持該申請書
    向南山人壽公司辦理此保單之減額繳清，使楊美美之保額減
    少（詳如附表二編號三所示）。
  (三)被告意圖為自己不法之所有，復於同年九月間，藉詞前揭轉
    換保單亦須簽立新要保書為由，使不知情之李偉徵於保單號
    碼Ｚ000000000號、Ｚ000000000號空白
    要保書上簽名，使不知情之楊美美於保單號碼Ｚ00000
    0000號之空白要保書上簽名，並填具必要事項後，持之
    向南山人壽公司投保，使南山人壽公司誤信李偉徵、楊美美
    欲投保而予以核准，並給付被告佣金共二萬四千八百二十九
    元（詳如附表三所示）。
  (四)被告利用李偉徵不知其所有之保單已遭減額繳清，而繼續依
    原保單繳納保險費之機會，挪用被告李偉徵繳交其他保單之
    支票繳交被保險人張秋金、葉明俊、己○○、李國碩之首期
    保險費（詳如附表四之一、四之二所示）。
  (五)因認被告涉犯刑法第二百十六條、第二百十五條之行使業務
    登載不實文書罪嫌、第二百十六條、第二百十條之行使偽造
    私文書罪嫌、第三百三十六條第二項之業務侵占罪嫌、第三
    百三十九條第一項之詐欺取財罪嫌、第三百四十二條第一項
    之背信罪嫌云云（見起訴書及檢察官補充理由書）。
二、按犯罪事實應依證據認定之，無證據不得認定犯罪事實。又
    不能證明被告犯罪者，應諭知無罪之判決，刑事訴訟法第一
    百五十四條第二項、第三百零一條第一項分別定有明文。次
    按刑事訴訟法上所謂認定犯罪事實之證據，係指足以認定被
    告確有犯罪行為之積極證據而言，該項證據自須適合於被告
    犯罪事實之認定，始得採為斷罪資料；如未能發現相當證據
    ，或證據不足以證明，自不能以推測或擬制之方法，以為裁
    判之基礎。又為刑事訴訟法上證明之資料，無論其為直接證
    據或間接證據，均須達於通常一般之人均不致於有所懷疑，
    而得確信其為真實之程度，始得據為有罪之認定，若其關於
    被告是否犯罪之證明未能達此程度，而有合理性懷疑之存在
    ，致使無從形成有罪之確信，根據「罪證有疑、利於被告」
    之證據法則，即不得遽為不利被告之認定（最高法院二十九
    年上字第三一○五號、四十年臺上字第八六號、七十六年臺
    上字第四九八六號判例參照）。再按告訴人之告訴，係以使
    被告受刑事訴追為目的，是其陳述是否與事實相符，仍應調
    查其他證據以資審認（最高法院五十二年臺上字第一三○○
    號判例參照）。
三、公訴人認被告涉有前開罪嫌，無非以告訴人南山人壽公司代
    理人潘秋玲之指訴、證人李偉徵、楊美美、丁○○、張秋金
    、葉惠芬之證述，及保戶申訴函、要保書、內容變更申請書
    、首期保險費送金單、支票為其論據。訊據被告堅決否認有
    何公訴人所指上開犯行，辯稱：伊沒有向李偉徵、楊美美謊
    稱轉換保單使渠等簽署變更申請書將保險契約減額繳清，契
    約變更申請書及要保書都是李偉徵、楊美美自己簽名，減額
    繳清及購買新保單之事伊與李偉徵、楊美美溝通過，渠等均
    知悉並同意。繳付葉明俊、張秋金、己○○保險契約首期保
    險費之支票係伊向李偉徵借入墊繳等語。經查：
  (一)保單號碼Ｚ000000000號、Ｚ000000000
    號、Ｚ000000000號辦理減額繳清，涉嫌背信、業
    務登載不實部分：
    1.證人楊美美於本院審理時結證稱：我、先生李偉徵有投保
      儲蓄險，就是二十年期滿可以一次領回一定金額之保險金
      ，當小孩李國碩出生後也有買教育基金險就是小孩滿幾歲
      就領一筆錢，一直領到小孩滿二十一歲為止，後來被告告
      訴我公司有新保單是可以直接轉換過去的，只要再繳納後
      面的十五年，要繳納之費用差不多，但領回的錢比較多，
      小孩的費率與其出生時相同，所以費用不會提高，但最後
      領的錢會比較多，被告要我們簽名在變更契約書上面，我
      先生本來不同意，但我說服我先生，所以我們就簽了契約
      變更申請書。被告告知我們三張保單併成一張，只要再繳
      十五年，要保人好像是我或是我先生，被保險人是李國碩
      ，不知道轉換成何種險種，當時被告要我們開成兩張不同
      之金額支票，這開支票是在轉換保單前，是被告要我們開
      的金額，我不知道新的保單名稱為何，新保單契約內容被
      告有講過，我不知道轉算保單是換成什麼什麼保單，只知
      道將來都是可以領錢的等語（見本院卷二第九十六頁至第
      九十七頁、第一○○頁）。證人李偉徵於本院審理時亦結
      證稱：被告確實告訴我們要轉換保單，減額繳清是保險之
      名詞，至於我是否瞭解，我無法知道，當時被告告訴我們
      保單本來是要繳納二十年之保險費，但是改了之後，只要
      繳納十五年的保險費。變更保單是被告跟楊美美講的，我
      沒有當場在旁邊聽，但是楊美美後來轉述說，有更好的保
      單，對於減額繳清、轉換保單等名詞並不懂，我們只有知
      道保障、保費要繳納多少而已等語（見本院卷二第四十五
      頁、第五十頁、第五十八頁）。由證人李偉徵、楊美美上
      開證詞可知，被告確實曾向證人李偉徵、楊美美講述減額
      繳清及新保險契約之內容，證人李偉徵、楊美美並親自於
      契約變更申請書上簽名。
    2.經本院當庭訊之被告，證人楊美美於偵查中當庭提出之被
      告於當日書寫計算之壽險、儲蓄險、兒教險等及利息計算
      式之紙張上所載數字代表之意義（見同上第一三三三六三
      號偵查卷第一四六頁），被告清楚應答以：第二欄ＥＰ儲
      蓄部分，保單號碼Ｚ000000000號、Ｚ0000
      00000號，但是我有幫忙加上保單號碼Ｚ00000
      0000號兒童教育保險，所以一共為六二九六五，但是
      若開的票期較遠的話，還要另外加計利息，所以才在下面
      寫二八七五，而兒童教育保險的部分於十月份才到期，李
      偉徵並未開立該部分之保險費支票給我，儲蓄保險部分，
      因為主管機關曾經開放十四歲以下小孩可以自己投保，所
      以李偉徵夫妻希望可以以小孩名義投保於期滿後可以每年
      領一定金額之保險金，而非到期領一筆保險金，所以我建
      議李偉徵夫婦，若要這樣做的話，李偉徵夫妻之儲蓄險、
      兒童教育保險一起轉成小孩之儲蓄險，但因李偉徵夫妻已
      經繳納儲蓄險部分五年保險費，當時公司有推出十五、十
      八、二十年三個保險單組合，所以才有後來之保單編號Ｚ
      000000000號、Ｚ000000000號、Ｚ0
      00000000號，這是期滿可以領一輩子，至於原來
      之三個保單，我建議李偉徵夫妻辦理減額繳清，這樣子到
      保險期滿後，還可以領回殘餘價值，這種方法對於李偉徵
      夫妻比較有利，因為同額之保險費轉成作為小孩之保險，
      而原來繳納出去之保險費，還有保障及保險殘餘價值存在
      ，辦理下之殘餘價值為二三八二五，保單號碼Ｚ0000
      00000號、保單號碼Ｚ000000000號部分，
      殘餘價減額繳清後，保單號碼Ｚ000000000號部
      分，剩值為一四三二五，保單號碼Ｚ000000000
      號部分，剩餘殘餘價值為一四七五○，這是因為李偉徵夫
      妻有用三個保險契約去貸款，所以殘餘價值才會這麼少，
      而二十年期滿後還會有殘餘價值之二點多倍之增值保險金
      可以領回等語（見本院卷二第五十三頁至第五十四頁）。
      而被告計算前開三個保險契約辦理減額繳清後之殘餘價值
      ，與告訴人南山人壽公司代理人潘秋玲於九十二年七月一
      日當庭提出之殘餘價值計算表所計算之數字相同（見本院
      卷二第七十八頁、第八十頁、第八十二頁），且八十六年
      間南山人壽公司確曾推出被保險人為十四歲以下之人十五
      、十八、二十年期之保單，業據證人羅慶豪於本院審理時
      結證明確（見本院卷三第一三二頁反面），並有被告提出
      南山人壽公司之ＤＭ一張在卷可參（見本院卷三第四十六
      頁）。參以如附表三所示之三份保單，保險期間各為十五
      年、十八年及二十年，較之附表二編號一、二、四所示辦
      理減額繳清之保險契約繳費年限短，且被保險人均係證人
      李偉徵、楊美美之子李國碩，此與被告辯解均相符合。
    3.又證人楊美美於偵查中當庭提出之被告當時書寫計算之壽
      險、儲蓄險、兒教險等及利息計算式之紙張上確實記載六
      一九○五—二七五○五、三四四○○之金額，而其中金額
      二七五○五與用以繳付保單號碼Ｚ000000000號
      之首期保險費一萬零三百元及保單號碼Ｚ0000000
      00號之首期保險費一萬四千三百六十元，由李偉徵簽發
      支票票面金額二萬七千五百零五元之金額相符，另金額三
      四四○○亦與用以繳付保單號碼Ｚ000000000號
      之首期保險費三萬四千四百元，由李偉徵簽發支票票面金
      額三萬四千四百元之金額一致，有南山人壽公司預收第一
      次保險費相當額送金單在卷可佐（見同上第一三三三六三
      號偵查卷第九十頁至第九十二頁），足證證人李偉徵、楊
      美美當時確購買前開三份保單，並由證人李偉徵並簽發二
      紙支票用以支付上開三份保險契約之首期保險費無訛。
    4.綜上各情，參相以析，被告辯稱：辦理減額繳清，及訂立
      新保單之事，曾與證人楊美美溝通、講解，經證人李偉徵
      、楊美美同意等語，應非虛妄，證人李偉徵、楊美美縱未
      全然瞭解而有認知上之差異，惟尚難認被告有何違背任務
      之行為，及具有為圖取不法利益，或圖加不法損害之意思
      ，自難以行使業務登載不實文書罪及背信罪相繩。
  (二)保單號碼Ｚ000000000號、Ｚ000000000
    號、Ｚ000000000號，涉嫌詐取業務佣金部分：
    證人李偉徵、楊美美均不否認保單號碼Ｚ00000000
    0號、Ｚ000000000號、Ｚ000000000號
    之要保書為其等所親自簽名，縱因認知差異誤辦理舊約之減
    額繳清，而另立新約，惟衡諸上開(一)所載各節，難認被告有
    何施用詐術行為，其依規定領取業務佣金，亦難認有何不法
    所有意圖。且辦理減額繳清及新購上開三份保單之事，應係
    被告與其等認知差異所致，業據本院認定如上，證人李偉徵
    、楊美美既新購前開三份保單，則被告自告訴人南山人壽公
    司取得上開三份保單之佣金計二萬四千八百二十九元，即難
    認係施以何詐術而有詐欺取財之犯行。
  (三)保單號碼Ｚ000000000號偽造契約變更申請書，涉
    嫌行使偽造私文書及行使業務登載不實文書部分：
    被告固不否認保單號碼Ｚ000000000號契約內容變
    更申請書除要保人簽名欄及總公司批註欄以外之文字為其所
    書寫，惟其與證人楊美美均否認該申請書要保人簽名欄內「
    楊美美」之署押為其等所簽署。觀諸該申請書上「楊美美」
    之筆跡與被告於該申請書上之其餘筆跡，以肉眼觀之二者並
    不相同，經本院將之送請法務部調查局作筆跡鑑定，因被告
    於書寫「楊美美」字跡時並不具有穩定慣性，致無法歸納其
    筆畫特徵，難以進行鑑定，有法務部調查局九十三年四月十
    九日調科貳字第○九三○○一四四三四○號鑑定書附卷足憑
    （見本院卷三第三十二頁至第三十四頁），且此部分辦理減
    額繳清後，證人楊美美並未新購保單，被告亦無從獲取佣金
    之利益，被告實無偽造「楊美美」署名之動機甚明。此外，
    復查無其他證據證明其上「楊美美」之署押為被告所偽簽，
    尚難以證人楊美美證述該申請書要保人簽名欄內「楊美美」
    之署押非其所簽署，即遽認被告有行使偽造私文書、業務上
    登載不實文書之犯行。
  (四)保單號碼Ｚ000000000號、Ｚ000000000
    號、Ｚ000000000號、Ｚ000000000號、
    Ｚ000000000號、Ｚ000000000號，涉嫌
    業務侵占部分：
    1.證人李偉徵於偵查中雖證述未借支票予被告（見臺灣臺北
      地方法院檢察署九十年度偵字第一九七三○號偵查卷第二
      十七頁），然證人李偉徵於本院審理時則結證稱：在這件
      事情發生之前，我確實很少借給別人支票，但我無法確定
      有無曾經借給被告支票，因為我與被告是親戚，而被告有
      時會跟我說要拿票，但在我的立場，我覺得就是被告要向
      我拿支票來繳納我們的保險費給南山人壽公司的等語（見
      本院卷二第四十九頁、第五十一頁），足見證人李偉徵並
      不能確定其從未借支票予被告。
    2.證人李偉徵指證之三張遭挪用繳交他人保險費之支票，票
      面金額分別為二萬五千元、二萬九千九百九十元、二萬三
      千二百十二元，與保戶葉明俊保單號碼Ｚ0000000
      00號保單、張秋金保單號碼Ｚ000000000號保
      單、己○○Ｚ000000000號保單之首期保險費金
      額完全吻合，衡情證人李偉徵之支票既係用以支付其家人
      於南山人壽公司之保險費，則李偉徵對於其家人保險費應
      於何時，開具多少金額之支票，應有所瞭解，若非被告向
      證人李偉徵借票並告知開票金額，李偉徵豈有在未問明繳
      交其家人何筆保險費之情形下，開立金額與他人之保單首
      期保險費完全相符之支票而毫不懷疑之理，是被告辯稱其
      係向證人李偉徵借票一情，應堪採信。
    3.再參以證人張秋金於偵查中證稱：保單號碼Ｚ00000
      0000號之保單之首期保險費我於八十六年一月間以現
      金支付，我的保險費沒有被侵占，有拿到收據等語屬實（
      見同上第一三三六三號偵查卷第一五六頁）；證人葉惠芬
      於偵查中證稱：保單號碼Ｚ000000000號之保單
      被保險人是我弟弟葉明俊，當時要投保時，係採月繳方式
      繳交保險費，無法一次將保險費繳足，因被告要作業績，
      所以由被告先幫我繳保險費，我再每月繳給被告，且目前
      保單沒有停效等語（見同上第一九七三○號偵查卷第三十
      二頁至第三十三頁）；證人丁○○於偵查中證稱：己○○
      之保單號碼Ｚ000000000號之首期保險費係由我
      以現金交付被告，被告也有給我收據等語（見同上第一三
      三六三號偵查卷第一五六頁），而保單號碼Ｚ00000
      0000號、Ｚ000000000號、Ｚ000000
      000號之首期保險費應繳費日分別為八十五年十二月一
      日、八十五年十一月三十日、八十六年九月十九日，入帳
      日各為八十五年十二月十日、八十五年十二月十日、八十
      六年九月二十三日，且均以證人李偉徵簽發之支票入帳，
      支票兌現日各為八十六年一月三十一日、八十五年十二月
      二十六日、八十六年十一月十五日，上開保險契約均生效
      ，皆無遲延繳付首期保險費之情形，業據告訴人南山人壽
      公司代理人乙○○陳述明確（見本院卷三第一六四頁反面
      ），並有預收第一次保險費相當額送金單、南山人壽公司
      九十四年六月二十九日刑事陳報狀在卷可考（見同上第一
      三三六三號偵查卷第九十七頁、第八十四頁、第八十九頁
      、本院卷三第一五五頁），足證葉明俊、張秋金部分，被
      告為爭取業績而先向李偉徵借得支票代為墊付後，始向葉
      惠芬、張秋金收取葉明俊、張秋金之首期保險費，而丁○
      ○雖未陳明交付首期保險費予被告之時間，惟被告既於該
      三名保戶首期保險費繳交期限前，即以向李偉徵借得之支
      票交付南山人壽公司入帳，顯見其並無不法所有之侵占意
      圖。被告以他人支票代墊保險費之行為，縱違反南山人壽
      公司內部規定，惟其既無不法所有之意圖，即難論以刑法
      業務侵占罪。告訴人南山人壽公司徒以被告持李偉徵之支
      票繳交張秋金、葉明俊、己○○之首期保險費，遽指被告
      業務侵占，容有誤會。
    4.另證人李偉徵所簽發票面金額為二萬七千五百零五元，及
      三萬四千四百元之支票二紙，係用以繳交證人李偉徵之子
      李國碩保單號碼Ｚ000000000號、Ｚ00000
      0000號、Ｚ000000000號之首期保險費，被
      告並先後於八十六年九月十四日、八十六年九月十九日將
      該二紙支票繳入南山人壽公司，有卷附南山人壽公司預收
      第一期保險費相當額送金單可稽（見同上第一三三三六三
      號偵查卷第九十頁至第九十二頁），且該三份保險契約分
      別於八十六年九月十五日、八十六年九月十九日、八十六
      年九月十五日生效，有南山人壽公司九十四年五月十九日
      刑事陳報狀在卷可參（見本院卷三第一三九頁），該二紙
      支票被告既用以繳付證人李偉徵之子李國碩上開保險契約
      之首期保險費，足證被告並無不法所有之意圖，亦難認為
      有何業務侵占之犯行。
  (五)綜前析論，被告係經證人李偉徵、楊美美同意辦理減額繳清
    及新購附表四之二所示三份保單，並係向證人李偉徵借得支
    票繳交附表四之一所示三份保單之首期保險費，主觀上既欠
    缺犯意，客觀上亦與背信、詐欺、行使偽造私文書、行使業
    務登載不實文書、業務侵占之行為相左，自難以該等罪名相
    繩。此外公訴人未能舉出積極證據供本院憑查被告有何其所
    指犯行，既不能證明被告犯罪，揆諸首揭法條規定及判例意
    旨，原應為被告無罪判決之諭知，惟公訴人認被告此部分犯
    行，與本院判決有罪部分，有牽連犯之裁判上一罪關係，爰
    不另為無罪之諭知。
、蒞庭檢察官擴張犯罪事實無從併予審究部分：
    蒞庭檢察官雖當庭擴張犯罪事實，認被告偽造保單號碼Ｚ0
    00000000號變更身故受益人附加醫療險、傷害險附
    約契約變更申請書、健康告知書、Ｚ000000000號
    附加醫療險傷害險附約健康告知書並持以行使，涉犯行使偽
    造私文書之犯行（見本院卷三第一七一頁反面）。惟檢察官
    起訴保單號碼Ｚ000000000號契約內容變更申請書
    行使偽造文書及行使業務登載不實文書部分既經本院不另為
    無罪之諭知，已如前述，則上開擴張之犯罪事實部分即無由
    認定與本案有一罪之關係，自非本院所得審究，附此敘明。
據上論斷，應依刑事訴訟法第二百九十九條第一項前段、第三百
條、刑法第二條第一項前段、第五十六條、第三百三十五條第一
項、第四十一條第一項前段，罰金罰鍰提高標準條例第一條前段
、第二條，判決如主文。
本案經檢察官陳淑雲到庭執行職務
中　　華　　民　　國　九十四　年　　七　　月　二十九  日
                          臺灣臺北地方法院刑事第十四庭
                              審判長法  官  吳靜怡
                                    法  官  王綽光
                                    法  官  孫萍萍
以上正本證明與原本無異。
如不服本判決，應於判決送達後十日內，向本院提出上訴狀。
                                    書記官  張汝琪
中　　華　　民　　國　九十四　年　　七　　月　二十九  日
附錄本判決論罪科刑依據之法條：
刑法第三百三十五條第一項
意圖為自己或第三人不法之所有，而侵占自己持有他人之物者，
處五年以下有期徒刑、拘役或科或併科一千元以下罰金。
